臺灣高等法院臺中分院民事判決
110年度上易字第312號
上  訴  人   許寶禎  

被 上 訴人   朱瑞麟  
訴訟代理人   李宗瀚律師
上列當事人間請求遷讓房屋等事件，上訴人對於民國110年2月18
日臺灣臺中地方法院109年度訴字第3089號第一審判決提起上訴
，本院於110年12月7日言詞辯論終結，判決如下：
    主  文
原判決關於命上訴人給付逾新臺幣41萬1,450元本息，及該部分
假執行之宣告，暨訴訟費用之裁判廢棄。
上開廢棄部分，被上訴人於第一審之訴及假執行之聲請駁回。
其餘上訴駁回。
第一、二審訴訟費用由上訴人負擔百分之94，餘由被上訴人負擔
。
    事實及理由
壹、程序事項：
　　按當事人在第二審程序不得提出新攻擊或防禦方法，但如不
    許其提出顯失公平者，不在此限，民事訴訟法第447條第1項
    第6款定有明文。查關於被上訴人於原審請求違約金部分，
    上訴人於上訴後始提出酌減違約金之抗辯，核屬於本審提出
    之新攻擊防禦方法。惟查上訴人於第一審未委任律師為訴訟
    代理人，在原審於民國110年1月28日言詞辯論期日到場陳述
    後即辯論終結而未及提出，並審酌上訴人提出之該攻擊防禦
    方法，攸關上訴人之給付範圍，復無甚礙訴訟終結，如不許
    其提出，顯失公平，揆諸上開規定，應准其提出。
貳、實體事項：
一、被上訴人主張：上訴人自98年9月起承租伊所有臺中市○○區○
    ○路000號房屋（下稱系爭房屋），兩造先後於98年8月19日
    、103年5月30日簽訂租賃契約，詎上訴人陸續積欠租金，迄
    至109年1月以前已積欠租金共計20萬6,450元。嗣雙方於109
    年1月14日再次簽訂租賃契約（下稱系爭租約），約定月租
    金2萬元，然上訴人從未依系爭租約給付租金，至同年7月共
    積欠14萬元租金未給付，其遲延給付之租金總額已逾2個月
    之租額，伊多次向上訴人催告給付未果，爰依民法440條第1
    項、租賃住宅市場發展及管理條例第10條第1項第2款規定終
    止系爭租約。系爭租約已於109年8月1日終止，伊自得請求
    上訴人騰空返還系爭房屋並給付積欠之租金34萬6,450元。
    又上訴人於系爭租約終止後迄不交還房屋，伊得依系爭租約
    第6條之約定請求上訴人支付違約金4萬元及伊支出之律師費
    用6萬5,000元，及上訴人持續無權占用系爭房屋所受之相當
    於租金之不當得利，爰依民法439條、第455條、第179條及
    系爭租約之約定，聲明求為判命：㈠上訴人應將系爭房屋騰
    空遷讓返還被上訴人。㈡上訴人應給付45萬1,450元，及自起
    訴狀繕本送達翌日起至清償日止按年息百分5之計算之利息
    。㈢上訴人應自109年8月19日起至騰空遷讓返還系爭房屋之
    日止，按月給付被上訴人2萬元。並答辯聲明：上訴駁回。
二、上訴人則以：伊雖積欠被上訴人自109年1至7月之租金14萬
    元，但關於109年1月以前之租金伊已給付完畢，故未有如被
    上訴人所述伊積欠109年1月以前之租金20萬4,650元之事實
    。被上訴人委任律師為其個人行為，且非必要費用，不應令
    其負擔律師費用。又伊繳納之2個月押租金共4萬元應先扣抵
    所欠租金，故被上訴人所受損害不大，違約金應予酌減。又
    伊因車禍而無法自理生活，無力處理租約事宜，被上訴人應
    給予時間還款及搬遷等語，資為抗辯。並上訴聲明：㈠原判
    決廢棄。㈡被上訴人在第一審之訴駁回。
三、兩造就本件為爭點整理如下：（見本院卷第111至112頁）
㈠、不爭執事項：
１、上訴人自98年9月起向被上訴人承租系爭房屋，兩造先後簽立
    租賃契約。第一份合約租期自98年9月19日至103年9月18日
    ，約定第1年至第3年每月租金2萬元、第4年至第5年每月租
    金2萬2,000元；第二份合約租期自103年9月19日至108年9月
    18日，每月租金2萬元；嗣於109年1月14日簽立第三份合約
    即系爭租約，租期自109年1月20日至110年1月19日，每月租
    金為2萬元。
２、系爭租約第3條約定，保證金（即押租金）為4萬元，於租賃
    期滿交還房屋時，由被上訴人無息交還上訴人。系爭租約第
    6條約定：上訴人於終止租約或租賃期滿不交還房屋，即應
    支付違約金4萬元，如訴訟時，其訴訟費用、律師費用一切
    歸上訴人負擔。
㈡、爭點：
１、被上訴人依據民法440條第1項、第455條、租賃住宅市場發展
    及管理條例第10條第1項第2款之規定，以上訴人積欠租金為
    由終止系爭租約，並請求上訴人應將系爭房屋騰空遷讓返還
    被上訴人，有無理由？
２、被上訴人依據民法第439條規定及系爭租約之約定，請求上訴
    人給付積欠之租金34萬6,450元，有無理由？
３、被上訴人依據系爭租約第6條約定，請求上訴人應支付違約金
    4萬元及其支出之律師費用6萬5,000元，有無理由？上訴人
    主張違約金過高，有無理由？
４、被上訴人依據民法第179條規定，請求上訴人給付自109年8月
    19日起至騰空遷讓返還系爭房屋之日止，按月給付被上訴人
    2萬元，有無理由？
四、得心證之理由：　
㈠、被上訴人以上訴人積欠租金為由終止系爭租約，並請求上訴
    人將系爭房屋騰空遷讓返還被上訴人，應有理由：
１、按承租人租金支付有遲延者，出租人得定相當期限，催告承
    租人支付租金，如承租人於其期限內不為支付，出租人得終
    止租約；租賃物為房屋者，遲付租金之總額，非達二個月之
    租額，不得依前項之規定，終止租約。其租金約定於每期開
    始時支付者，並應於遲延給付逾2個月時，始得終止契約。
　　租賃期間發生下列情形之一者，出租人得提前終止租賃契約
    ：二、承租人遲付租金或費用，達二個月之租額，經催告仍
    拒繳。民法第440條第1、2項、租賃住宅市場發展及管理條
    例第10條第1項第2款定有明文。次按出租人非因承租人積欠
    租金額，除擔保金抵償外，達2個月以上，不得收回房屋，
    土地法第100條第3款亦有明定。此為保護經濟上之弱者即承
    租人而設之特別規定，較民法第440條第2項優先適用於房屋
    租賃契約。又按系爭租約第6條第1項約定：乙方（即上訴人
    ，下同）違反約定方法使用房屋，或拖欠租金，經甲方（即
    被上訴人，下同）催告限期繳納仍不支付時，甲方得終止租
    約(見原審卷第32頁)。
２、查，上訴人自承其自109年1至7月份應給付租金14萬元迄今均
    未給付（見本院卷第110頁），則於扣除上訴人所繳納之押
    租金4萬元後，上訴人積欠之租金已逾2個月之租金總額，應
    可認定。復查，被上訴人於109年4月28日以○○郵局000號存
    證信函催告上訴人給付積欠之租金，雖因招領逾期而退回，
    被上訴人復於109年5月26日，透過LINE催告上訴人給付積欠
    之租金，再於同年7月1日以存證信函通知上訴人繳納租金及
    終止系爭租約之意，該信函雖經上訴人退回，被上訴人再於
    同年7月21日間透過LINE催告上訴人給付積欠之租金並要求
    上訴人於同年7月31日前搬離系爭房屋等情，業據被上訴人
    提出上開存證信函、掛號回執、蓋有招期逾領退回戳章之信
    封、LINE對話截圖等在卷為證（見原審卷第37至46頁、本院
    卷第119至124頁），堪認被上訴人已透過LINE向上訴人催繳
    遲付之租金，並以上訴人積欠租金為由，將終止系爭租約之
    意思通知予上訴人。上訴人雖對於被上訴人所提出之上開LI
    NE對話截圖於原審表示：伊已經將與被上訴人之對話紀錄刪
    除。然經本院當庭勘驗被上訴人提出其手機內LINE通訊軟體
    所顯示兩造於109年5月20日、5月26日、7月21日之對話內容
    ，核與被上訴人於原審提出之LINE對話截圖畫面相符（見原
    審卷第45至46頁、本院卷第253至254頁），堪認被上訴人於
    原審提出之上開LINE對話截圖應為真正。依據兩造於上揭日
    期之LINE對話，被上訴人於109年5月26日以LINE向上訴人催
    繳109年1月19日至5月19日所欠租金10萬元，及先前積欠之
    租金20萬6,000元等語時，上訴人回答：「我知道會處理給
    你」；被上訴人於109年7月21日以LINE向上訴人表示：上訴
    人已欠租14萬元，扣除2個月押租金，還欠5個月租金，已違
    反租約，要求上訴人依約於同年7月31日前搬離，上一租約
    積欠租金20萬6,450元須儘速清償等語時，上訴人則回答：
    「我知道」（見原審卷第45至46頁），足見上訴人於前揭日
    期已收受被上訴人所為催告給付租金及終止系爭租約之意思
    通知。從而，被上訴人主張其以上訴人積欠2個月以上租金
    總額為由，依據民法第440條第1、2項、租賃住宅市場發展
    及管理條例第10條第1項第2款規定終止系爭租約，即屬有據
    。
３、又承租人於租賃關係終止後，應返還租賃物，為民法第455條
    所明定。系爭租約既經被上訴人合法終止，上訴人自應依上
    開規定，將系爭房屋騰空遷讓返還被上訴人，被上訴人此部
    分請求自於法有據。
㈡、被上訴人請求上訴人給付積欠租金30萬6,450元、違約金4萬
    元及律師費用6萬5,000元，為有理由：
１、被上訴人主張上訴人積欠109年1至7月租金共14萬元乙情，為
    上訴人自承在卷，業如前述，則被上訴人依據系爭租約請求
    上訴人給付此部分租金，自屬有據。而就被上訴人請求上訴
    人給付109年以前所欠租金20萬6,450元部分，上訴人則辯稱
    其已清償被上訴人，而為被上訴人所否認。上訴人自應就其
    已清償之有利事實負舉證責任。而查，依據被上訴人提出之
    兩造間LINE對話截圖，被上訴人對上訴人表示上訴人先前已
    積欠20萬6,450元租金等語，上訴人係以「我知道會處理給
    你」、「好知道」等語回應（見原審卷第45至46頁），並未
    予以否認。且據上訴人提出之歷年繳付租金之之支票、存款
    憑條等資料（見本院卷第155至163頁、211至249頁），計算
    結果（如附表所示），上訴人僅提出約189萬4,000元之繳租
    證明。而依據兩造3次租賃契約所定租期及約定每月租金（
    參不爭執事項１），上訴人自98年9月18日至108年9月18日應
    繳納租金總額為：【計算式：3年X12個月X2萬元+2年X12個
    月X2萬2000元+5年X2個月X2萬元=244萬8,000元】，則依上
    訴人提出繳納租金證明觀之，其積欠被上訴人109年以前之
    租金已超過被上訴人所主張之20萬6,450元。上訴人復未提
    出其已清償全部租金之證明，則被上訴人請求上訴人給付10
    9年以前欠繳之租金20萬6,450元，亦屬有據。又被上訴人同
    意扣除上訴人所繳納保證金即押租金4萬元（見本院卷第272
    頁），則被上訴人依據系爭租約請求上訴人給付租金30萬6,
    450元【計算式：14萬元+20萬6,450元-4萬元=30萬6,450元
    】，為屬有據。
２、依據系爭租約第6條第2項約定：「乙方於終止租約或租賃期
    滿不交還房屋，即應支付違約金4萬元整，如訴訟時其訴訟
    費用、律師費用一切歸乙方負責支付」（見原審卷第32頁）
    。而查，被上訴人終止系爭租約後，上訴人迄今仍未搬離系
    爭房屋，為上訴人自承在卷（見本院卷第277至285頁），則
    被上訴人依據上開約定請求上訴人應給付違約金及律師費用
    ，自屬有據。被上訴人委任律師提起本件訴訟請求上訴人交
    還房屋，支付律師費用6萬5,000元乙節，有被上訴人與李宗
    瀚律師簽立之委任契約，李宗瀚律師於委任契約上蓋印表示
    收訖及李宗瀚律師提出於原審之委任狀在卷可稽（見原審卷
    第47至48頁、81頁），則被上訴人請求律師費用6萬5,000元
    ，洵屬有據。
３、又約定之違約金額過高者，法院得減至相當之數額，為民法
    第252條所明定，此規定乃係賦與法院得依兩造所提出之事
    證資料，斟酌社會經濟狀況並平衡兩造利益而為妥適裁量、
    判斷之權限，非謂法院須依職權蒐集、調查有關當事人約定
    之違約金額是否有過高之事實，而因此排除債務人就違約金
    過高之利己事實，依辯論主義所應負之主張及舉證責任。況
    違約金之約定，為當事人契約自由、私法自治原則之體現，
    雙方於訂約時，既已盱衡自己履約之意願、經濟能力、對方
    違約時自己所受損害之程度等主、客觀因素，本諸自由意識
    及平等地位自主決定，除非債務人主張並舉證約定之違約金
    額過高而顯失公平，法院得基於法律之規定，審酌該約定金
    額是否確有過高情事及應予如何核減至相當數額，以實現社
    會正義外，當事人均應同受該違約金約定之拘束，法院亦應
    予以尊重，始符契約約定之本旨（最高法院93年度台上字第
    909號判決看法相同）。本院審酌上訴人自109年1月間與被
    上訴人簽立系爭租約起即未繳納租金，且屢經被上訴人催繳
    而仍不給付，於終止租約後，迄今未交還房屋，致被上訴人
    除無法將系爭房屋為使用收益，尚負擔相關稅費支出，及承
    受上訴人繼續使用系爭房屋之風險等情節，認本件所約定之
    違約金4萬元並無過高之情形，上訴人主張違約金過高應予
    酌減云云，為無足採。
４、基上，被上訴人請求上訴人給付41萬1,450元【計算式：30萬
    6,450元+4萬元+6萬5,000元=41萬1,450元】，為屬有據，逾
    此部分，則不予准許。
㈢、被上訴人依據不當得利之法律關係，請求上訴人給付自109年
    8月19日起至騰空遷讓返還系爭房屋之日止，按月給付被上
    訴人2萬元，應有理由：
    按無法律上之原因而受利益，致他人受損害者，應返還其利
    益，為民法第179條所明定。又無權占有他人房屋，可能獲
    得相當於租金之利益亦為社會通常之觀念。被上訴人於109
    年7月21日以LINE對上訴人為終止系爭租約之意思表示，系
    爭租約既經被上訴人合法終止，上訴人無權繼續占用系爭房
    屋，自屬無法律上原因而受有相當於租金之利益，致被上訴
    人受有無法使用收益之損害，則被上訴人依據不當得利之法
    律關係，請求被告自109年8月19日起至上訴人交還系爭房屋
    為止，應給付相當於租金即每月2萬元之不當得利，即屬有
    據。
五、綜上所述，被上訴人依據民法第455條規定，請求上訴人應
    將系爭房屋騰空遷讓返還予被上訴人；另依據系爭租約之約
    定，請求上訴人給付41萬1,450元，及自起訴狀繕本送達翌
    日即109年10月6日（見原審卷第79頁）起至清償日止按年息
    百分之5計算之利息；暨依不當得利之法律關係，請求上訴
    人應自109年8月19日起至騰空遷讓返還系爭房屋予被上訴人
    之日止，按月給付被上訴人2萬元，為有理由，應予准許。
    逾此部分之請求，為無理由，應予駁回。從而，原審就上開
    不應准許部分，判決上訴人敗訴，於法不合，上訴意旨指摘
    原判決此部分不當，求予廢棄，為有理由，爰予以廢棄，並
    改判如主文第二項所示。至於上開應准許部分，原審判決上
    訴人敗訴，並為供擔保得假執行之諭知，並無不合。上訴論
    旨指摘原判決此部分不當，求予廢棄改判，為無理由，應駁
    回其上訴。
六、本件事證已臻明確，兩造其餘攻擊防禦方法及舉證，與本件
    判決結果並無影響，爰不逐一論述。
七、據上論結，本件上訴為一部有理由，一部無理由，爰判決如
    主文。
中　　華　　民　　國　　110 　年　　12　　月　　28　　日
              民事第五庭    審判長法　官  游文科
                                  法　官  楊珮瑛
                                  法　官  李慧瑜
正本係照原本作成。
不得上訴。
                                  書記官  陳秀鳳
　　　　　　　　　　　　　　　　　
中　　華　　民　　國　　110 　年　　12　　月　　28　　日
附表：上訴人110.09.28陳報理由狀所附單據整理(本院卷第155-163、211-249頁)　　　　　　　　　　　　　
編號 金額(新臺幣/元) 日期 方式 頁次 備註 1 2萬 98.9.18 被上訴人簽收 P163  2 1萬 98.10.19 存款憑條 P155  3 1萬 98.12.24 存款憑條 P157  4 1萬 99.01.21 存款憑條 P159  5 2萬 99.03.22 存款憑條 P161  6 4萬 100.01.20 存款憑條 P163  7 6萬 100.10.20 支票 P211 發票人馮麗齡，受款人許寶禎 8 7萬4千 102.01.25 存款憑條 P213  9 10萬 101.04.09 存款憑條 P215  10 10萬 101.09.25 存款憑條 P215  11 10萬 102.06.20 存款憑條 P217  12 10萬 102.11.21 存款憑條 P217  13 10萬 103.04.21 存款憑條 P219  14 8萬 103.09.29 存款憑條 P221  15 10萬 104.02.17 存款憑條 P221  16 10萬 104.07.20 存款憑條 P223  17 10萬 105.01.08 存款憑條 P225  18 10萬 105.05.23 存款憑條 P225  19 10萬 105.10.21 匯款憑證 P227  20 10萬 106.04.06 存款憑條 P229  21 10萬 106.09.04 存款憑條 P229  22 2萬 107.05.23 存款憑條 P231  23 2萬 107.01.22 存款憑條 P231  24 2萬 107.03.21 存款憑條 P233  25 2萬 107.04.25 支票 P233  26 2萬 107.06.06 支票 P235  27 5萬 107.07.14 支票 P235  28 1萬 107.07.11 支票 P237  29 1萬 107.06.21 存款憑條 P237  30 2萬 107.08.10 支票 P237  31 2萬 108.01.10 存款憑條 P239 扣修理燈6450元後匯款13550元 32 2萬 107.10.04 存款憑條 P245  33 2萬 107.08.22 存款憑條 P245  34 2萬 108.10.18 存款憑條 P247  35 2萬 108.11.18 存款憑條 P247  36 2萬 109.01.06 存款憑條 P247  37 2萬 108.07.19 存款憑條 P249  38 2萬 108.08.19 存款憑條 P249  39 2萬 108.09.18 存款憑條 P249  小計：189萬4,000元